臺灣臺北地方法院刑事判決　　　　　　　95年度訴字第2052號
公　訴　人　臺灣臺北地方法院檢察署檢察官
被　　　告　甲○○
　　　　　　　　　　號4樓
選任辯護人　沈濟民律師
被　　　告　丙○○
選任辯護人　楊克成律師
被　　　告　乙○○
選任辯護人　徐揆智律師
　　　　　　林幸慧律師
上列被告等因違反公司法等案件，經檢察官提起公訴（九十五年
度偵字第四二九、二一五四、二一八八六號），嗣被告於本院準
備程序進行中先就被訴事實為有罪之陳述，經合議庭裁定改行簡
式審判程序，本院判決如下：
    主  文
甲○○共同行使偽造私文書，足以生損害於他人，處有期徒刑伍
月，如易科罰金，以銀元參佰元即新臺幣玖佰元折算壹日。偽造
如附表一、二所示之印章、印文均沒收。
丙○○共同行使偽造私文書，足以生損害於他人，處有期徒刑肆
月，如易科罰金，以銀元參佰元即新臺幣玖佰元折算壹日。偽造
如附表一、二所示之印章、印文均沒收。
乙○○共同行使偽造私文書，足以生損害於他人，處有期徒刑伍
月，如易科罰金，以銀元參佰元即新臺幣玖佰元折算壹日。偽造
如附表一、二所示之印章、印文均沒收。
    事  實
一、甲○○為奔放企業有限公司（設於臺北市大安區○○○路○
    段二三二巷六十二號一樓）之負責人，具有商業會計法所規
    定之商業負責人身分，並以製作會計憑證為其附隨業務，明
    知公司辦理增資登記對股東應收之股款應確實收足且伊未實
    際繳納增資股款，為虛開發票以幫助他人逃漏稅捐，竟基於
    違反公司法之犯意，於民國九十三年三月二十五日，向不詳
    人士商借現金新臺幣（下同）五百萬元，存入奔放公司於臺
    北國際商業銀行大安分行所開設之00000000000
    00號帳戶，取得銀行存款證明，以充作已收足股東股款之
    證明，利用不知情之會計師鄭旭於同年月二十六日所出具
    業務上製作之「公司增加資本額查核報告書」，表明已收足
    增資現金股款五百萬元，隨即於同年月三十日下午將該充作
    股款之五百萬元全數提領一空，其後於九十三年四月一日填
    寫奔放公司變更登記申請書，表明甲○○提供增資股款五百
    萬元擔任奔放公司之唯一股東兼董事，併同奔放公司章程、
    變更登記申請書、公司變更登記或所營事業預查名稱申請表
    、股東同意書、股東繳納現金股款明細表、資產負債表、試
    算表、帳戶存摺影本、身分證正反面影本及上開會計師出具
    之公司增加資本額查核報告書等資料，委由不知情之代辦人
    員持向臺北市政府辦理設增資及增加營業項目之變更登記，
    而以資產負債表、試算表、帳戶存摺影本及公司增加資本額
    查核報告書等文件，向承辦人員表明公司應收之增資股款，
    業由股東繳納收足，而准予變更登記，足以生損害於主管機
    關有關公司設立登記及管理之正確性。
二、其後甲○○即與丙○○、乙○○共同基於填製不實會計憑證
    及幫助他人逃漏稅捐之概括犯意聯絡，違反營業人銷售貨物
    或勞務時，應依據所銷售貨物或勞務之實際內容，據實開立
    統一發票之規定，先由甲○○以奔放公司名義向稅捐機關領
    得統一發票之後，復由丙○○、乙○○於如附件所示之期間
    ，在無實際交易事實及銷售貨物之情況下，虛偽開立如附件
    所示之不實統一發票合計十八張，銷售金額合計三千四百九
    十九萬三千八百零八元，並分別交予如附件所示之買受人等
    納稅義務人，充當該等公司之進項憑證，金額合計三千四百
    九十九萬三千八百零八元，並據以向稅捐機關申報扣抵銷售
    稅額，而幫助該等納稅義務人逃漏營業稅合計一百七十四萬
    九千六百九十二元，足以損害稅捐機關對於稅捐稽徵之正確
    性。
三、甲○○、丙○○、乙○○為圖掩飾前開犯行，復共同基於行
    使偽造私文書之犯意聯絡，先在不詳時地，未經宙廝實業有
    限公司（下稱宙廝公司）、邑宜企業有限公司（下稱邑宜公
    司）、瑞成光電科技股份有限公司（下稱瑞成光電公司）及
    凱尼科技有限公司（下稱凱尼公司）之同意或授權，共同利
    用不知情之成年人偽刻如附表一所示宙廝公司、邑宜公司、
    瑞成光電公司及凱尼公司及各公司負責人印章各一枚計八枚
    ，於九十四年九月二十一日某時，在臺北市○○區○○街一
    四一之一號一樓乙○○擔任實際負責人之翔閔興有限公司，
    蓋用在如附表二所示之宙廝公司出貨單、邑宜公司出（退）
    貨單、瑞成光電公司訂購單、奔放公司訂購單、奔放公司出
    貨單上而偽造之，並出具不實之奔放公司說明書、進銷貨明
    細表、分類帳、日記帳、支票影本等資料，於九十四年十二
    月間某日，一併郵寄遞交財政部臺北市國稅局而行使之，表
    示奔放公司有向宙廝、邑宜公司進貨及向瑞成光電公司、凱
    尼公司銷貨之情事，籍以虛應稽查，足以生損害於宙廝公司
    、邑宜公司、瑞成光電公司及凱尼公司。
四、案經財政部臺北市國稅局移送臺灣臺北地方法院檢察署檢察
    官偵查起訴，經本院合議庭裁定以簡式審判程序審理。
    理  由
一、上揭事實，業據被告甲○○、丙○○及乙○○於本院審理時
    均坦承不諱，復有財政部臺北市國稅局審查三科查緝案件稽
    查報告書、奔放公司變更登記表、設立登記事項卡、進口報
    單總項資料線上查詢作業表、營業人銷售額與稅額申報書、
    營業稅稅籍資料查詢作業表、申報書查詢表、營業稅查核案
    件查詢作業表、專案申請調檔統一發票查核名冊、專案申請
    調檔統一發票查核清單、營業人進銷項交易對象彙加明細表
    （以上見九十五年度偵字第四二九號卷一第三頁至第五十一
    頁）、華泰商業銀行九十四年九月二十八日（九四）華泰總
    古亭字第九四五０三五號函及所附客戶對帳單（同上偵查卷
    第五十二頁至五十四頁）、奔放公司說明書、進銷貸明細表
    、分類帳、日記帳、支票影本（同上偵查卷第六十九頁至第
    一四六頁）、財政部臺北市國稅局大安分局九十五年一月二
    十七日財北國稅大安營業字第０九五０００三０六一號函及
    所附奔放公司設立登記、變更及綜合所得稅ＢＡＮ給付清單
    （同上偵查卷第一六五頁至第二一一頁）、台北國際商業銀
    行大安分行九十五年八月九日北商銀大安（０九五）字第０
    ００二五號函及所附奔放公司開戶資料、傳票及客戶歷史資
    料查詢明細表（以上見九十五年度偵字第四二九號卷二第十
    七頁至第二十五頁）、財政部臺北市國稅局九十四年十二月
    十三日財北國稅法字第０九四０二二三九五八號刑事案件移
    送書、九十三年十一月九日中區，國稅東三字第０九三００
    二一二六八號函、（以上見九十五年度偵字第二一五四號卷
    一第一四五頁至第一六０頁）、統一發票、宙廝公司出貨單
    、邑宜公司出（退）貨單、瑞成光電公司訂購單、凱尼公司
    訂購單、奔放公司訂購單、奔放公司出貨單（同上偵查卷第
    一八五頁至第二七七頁）及奔放公司登記案卷在卷可佐。從
    而，本件事證明確，被告三人上述犯行均堪認定，應予依法
    論科。
二、被告行為後，刑法部分條文業於九十四年一月七日修正，九
    十四年二月二日公布，九十五年七月一日施行。其中，現行
    刑法第二條第一項規定：「行為後法律有變更者，適用行為
    時之法律，但行為後之法律有利於行為人者，適用最有利於
    行為人之法律」，乃與刑法第一條罪刑法定主義契合，而貫
    徹法律禁止溯及既往原則，係規範行為後法律變更所生新舊
    法律比較適用之準據法，是刑法第二條本身雖經修正，但刑
    法第二條既屬適用法律之準據法，本身尚無比較新舊法之問
    題，應一律適用裁判時之現行刑法第二條規定以決定適用之
    刑罰法律。又以本次刑法修正之比較新舊法，應就本案罪刑
    有關之共犯、未遂犯、想像競合犯、牽連犯、連續犯、結合
    犯，以及累犯加重、自首減輕暨其他法定法定加減原因與加
    減例以及易科罰金等一切情形，綜其全部罪刑之結果而為比
    較（最高法院九十五年五月二十三日九十五年度第八次刑庭
    會議決議參照）。故自九十五年七月一日刑法修正施行後，
    如有涉及比較新舊法之問題，即應依修正後刑法第二條第一
    項規定，為「從舊從輕」之比較適用。經查：
(一)、刑法第三十一條第一項關於無身分或其他特定關係之共犯規
    定，由原條文：「因身分或其他特定關係成立之罪，其共同
    實施或教唆幫助者，雖無特定關係，仍以共犯論」，修正為
    ：「因身分或其他特定關係成立之罪，其共同實行、教唆或
　　幫助者，雖無特定關係，仍以正犯或共犯論。但得減輕其刑
    」，依刑法第二條第一項規定，比較新、舊法結果，適用修
    正後新法之規定，對被告較為有利。
(二)、修正後之刑法第五十五條規定，業已廢除牽連犯之規定。故
    一罪而其方法或結果之行為犯他罪名者，依修正前刑法第五
    十五條後段規定，認屬牽連犯，應從一重處斷；但依修正後
    刑法第五十五條規定，則已無牽連犯可資適用，即應將各該
    犯行以數罪併合處罰。是以適用修正前關於牽連犯之規定，
    對被告自係較為有利。
(三)、修正後之刑法第五十六條規定，業已刪除連續犯之規定。故
    續數行為而犯同一罪名，依修正前刑法第五十六規定，應以
    一罪論，但得加重其刑；而依修正後規定，則已無連續犯可
    資適用，即應將各次犯行以數罪併合處罰，是以適用修正前
    關於連續犯之規定，對被告自係較為有利。
(四)、綜合上述條文修正前後之比較，以修正前刑法之相關法律規
    定對被告較為有利，揆諸前揭刑法第二條第一項前段之規定
    ，即應整體適用修正前刑法等相關規定。其餘關於本案之刑
    法修正，對於被告並不生罪刑輕重之實質影響，應不比較逕
    予適用裁判時法，併此敘明。
三、按商業會計法第十五條所稱之商業會計憑證，計分為原始憑
    證及記帳憑證二類，原始憑證計有外來憑證、對外憑證、內
    部憑證三類，記帳憑證有收入憑證、支出憑證及轉帳憑證三
    類。統一發票係營業人依營業稅法規定於銷售貨物或勞務時
    ，開立並交付予買受人之交易憑證，足以證明會計事項之經
    過，應屬商業會計法所稱之會計憑證。而被告甲○○擔任奔
    放公司之登記負責人，為公司法第八條規定之公司負責人，
    且為商業會計法所稱之商業負責人。又查商業會計法第七十
    一條之規定，業於九十五年五月二十四修正公布，並自同日
    起施行，而本案被告三人之上開犯行係於九十四年十二月間
    完成，是被告行為後，法律已有變更，經比較修正前後規定
    之結果，其就法定刑中關於罰金部分，由「或科或併科新台
    幣十五萬元以下罰金」提高為「或科或併科新台幣六十萬元
    以下罰金」，應以修正前之商業會計法第七十一條較有利於
    被告，依刑法第二條第一項前段之規定，應適用行為時之法
    律即修正前商業會計法第七十一條規定。是核被告甲○○如
    上述事實一以文件表明收足股款之所為，係犯公司法第九條
    第一項之公司應收股款股東未實際繳納而以申請文件表明收
    足之罪，又被告三人所為如上述事實二、三之犯行，均係犯
    修正前商業會計法第七十一條第一款之商業負責人以明知為
    不實事項填製會計憑證及記入帳冊罪、稅捐稽徵法第四十三
    條第一項之幫助逃漏稅捐罪及刑法第二百十六條、二百十條
    之行使偽造私文書罪。修正前商業會計法第七十一條第一款
    之罪，原即含有業務上登載不實之本質，亦即該罪為刑法第
    二百十五條業務上登載不實罪之特別法，自應優先適用，應
    逕論以修正前商業會計法第七十一條第一款之罪（最高法院
    八十五年度台上字第二一四五號判決參照）。被告甲○○委
    由不知情之代辦公司設立登記之人，持上開申請文件向臺北
    市政府申請變更登記，被告三人復利用不知情之成年人偽造
    上開公司及負責人印章，均為間接正犯。其等偽造印章、印
    文，係偽造私文書之部分行為，偽造私文書之低度行為，又
    為行使偽造私文書之高度行為所吸收，均不另論罪。被告三
    人就上述犯罪事實二、三之犯行，有犯意聯絡及行為分擔，
    應論以共同正犯，丙○○、乙○○雖非奔放公司之登記負責
    人，而為無身分之人，然依修正前刑法第三十一條第一項規
    定，就違反修正前商業會計法第七十一條第一款之罪，仍應
    論以共同正犯。被告三人於附件所示之期間，多次開立統一
    發票交予如附件所示之公司行號，並出具不實之奔放公司分
    類帳、明細帳，及幫助該等納稅義務人逃漏稅捐之犯行，均
    時間緊接，手段相同，各觸犯構成要件相同之罪名，均為連
    續犯，皆應分別論以一連續商業負責人以明知不實事項填製
    會計憑證及記入記冊罪及連續幫助逃漏稅捐罪。被告王玲芳
    所犯上開違反公司法第九條第一項、修正前商業會計法第七
    十一條第一款、稅捐稽徵法第四十三條第一項、刑法第二百
    十六條、二百十條之罪間，被告丙○○、乙○○所犯前述違
    反修正前商業會計法第七十一條第一款、稅捐稽徵法第四十
    三條第一項、刑法第二百十六條、二百十條之罪間，均有方
    法、目的之牽連關係，皆應從一較重之行使偽造私文書處斷
    。爰審酌被告三人為牟私利，開立如附件所示鉅額之不實統
    一發票，交由瑞成光電公司等納稅義務人據以申報扣抵銷項
    稅額，而幫助逃漏稅捐，進而行使偽造私文書，妨害主管機
    關對於審核公司增資與否及商業會計憑證稽查之正確性，破
    壞國家、社會經濟程度非淺，被告王玲芳另有違反公司法犯
    行，被告乙○○前有偽造文書、詐欺、違反票據法前科，此
    有臺灣高等法院被告前案紀錄表在卷可稽，素行不佳，並參
    酌被告三人於本院坦承犯行之犯後態度等一切情狀，判處如
    主文所示之刑。又關於易科罰金之折算標準，除刑法第四十
    一條第一項有所修正外，罰金罰鍰提高標準條例於九十五年
    四月二十八日修正，並自同年七月一日起生效施行。修正前
    之刑法第四十一條第一項前段規定：「犯最重本刑為五年以
    下有期徒刑以下之刑之罪，而受六個月以下有期徒刑或拘役
    之宣告，因身體、教育、職業、家庭之關係或其他正當事由
    ，執行顯有困難者，得以一元以上三元以下折算一日，易科
    罰金。」，再依據修正前罰金罰鍰提高標準條例第二條：「
    依刑法第四十一條易科罰金或第四十二條第二項易服勞役者
    ，均就其原定數額提高為一百倍折算一日；法律所定罰金數
    額未依本條例提高倍數，或其處罰法條無罰金刑之規定者，
    亦同。」之規定，被告二人行為時之易科罰金折算標準，應
    以銀元一百元、二百元、三百元折算一日，經折算為新臺幣
    後，應以新臺幣三百元、六百元、九百元折算一日。惟九十
    五年七月一日施行之刑法第四十一條第一項前段規定修正為
    ：「犯最重本刑為五年以下有期徒刑以下之刑之罪，而受六
    個月以下有期徒刑或拘役之宣告者，得以新臺幣一千元、二
    千元或三千元折算一日，易科罰金。」，另新修正之罰金罰
    鍰提高標準條例則刪除原本第二條之規定。是以比較新舊法
    結果，自以舊法所定之易科罰金折算標準有利於被告二人，
    故應適用修正前刑法第四十一條第一項前段、罰金罰鍰提高
    標準條例第二條規定，為本案易科罰金之折算標準。偽造之
    印章計八枚及如附表一、二所示之印章、印文，不問屬於犯
    人與否，均依刑法第二百十九條規定宣告沒收。
據上論斷，應依刑事訴訟法第二百七十三條之一第一項、第二百
九十九條第一項前段，修正前商業會計法第七十一條第一款，公
司法第九條第一項，稅捐稽徵法第四十三條第一項，刑法第二條
第一項前段、第十一條前段、第二十八條、第二百十六條、第二
百十條、第二百十九條、修正前刑法第三十一條第一項、第五十
六條、第五十五條、第四十一條第一項前段，修正前罰金罰鍰提
高標準條例第二條，現行法規所定貨幣單位折算新臺幣條例第二
條，判決如主文。
本案經檢察官黃紋綦到庭執行職務。
中　　華　　民　　國　　96　　年　　3 　　月　　30　　日
　　　　　　　　　刑事第三庭    法　官　胡宗淦
以上正本證明與原本無異。
如不服本判決，應於判決送達後10日內向本院提出上訴狀（應抄
附繕本）。告訴人或被害人如對於本判決不服者，應具備理由請
求檢察官上訴，其上訴期間之計算係以檢察官收受判決正本之日
期為準。
　　　　　　　　　　　　　　　　書記官　張耀鴻
中　　華　　民　　國　　96　　年　　4 　　月　　2 　　日
附錄法條：
修正前商業會計法第71條
商業負責人、主辦及經辦會計人員或依法受託代他人處理會計事
務之人員有下列情事之一者，處5年以下有期徒刑、拘役或科或
併科新臺幣15萬元以下罰金：
一、以明知為不實之事項，而填製會計憑證或記入帳冊。
二、故意使應保存之會計憑證、會計帳簿報表滅失毀損。
三、偽造或變造會計憑證、會計帳簿報表內容或毀損其頁數。
四、故意遺漏會計事項不為記錄，致使財務報表發生不實之結果
。
五、其他利用不正當方法，致使會計事項或財務報表發生不實之
結果。
公司法第9條
公司應收之股款，股東並未實際繳納，而以申請文件表明收足，
或股東雖已繳納而於登記後將股款發還股東，或任由股東收回者
，公司負責人各處5 年以下有期徒刑、拘役或科或併科新臺幣
 50萬元以上250萬元以下罰金。
有前項情事時，公司負責人應與各該股東連帶賠償公司或第三人
因此所受之損害。
第 1 項裁判確定後，由檢察機關通知中央主管機關撤銷或廢止其
登記。但裁判確定前，已為補正或經主管機關限期補正已補正者
，不在此限。
公司之設立或其他登記事項有偽造、變造文書，經裁判確定後，
由檢察機關通知中央主管機關撤銷或廢止其登記。
稅捐稽徵法第43條
 (教唆或幫助逃漏稅捐等之處罰)
教唆或幫助犯第 41 條或第 42 條之罪者，處 3 年以下有期徒刑
、拘役或科新台幣 6 萬元以下罰金。
稅務人員、執行業務之律師、會計師或其他合法代理人犯前項之
罪者，加重其刑至二分之一。
稅務稽徵人員違反第 33 條規定者，除觸犯刑法者移送法辦外，
處 1 萬元以上 5 萬元以下罰鍰。
中華民國刑法第210條
（偽造變造私文書罪）
偽造、變造私文書，足以生損害於公眾或他人者，處 5 年以下有
期徒刑。
中華民國刑法第216條
（行使偽造變造或登載不實之文書罪）
行使第 210 條至第 215 條之文書者，依偽造、變造文書或登載
不實事項或使登載不實事項之規定處斷。
中華民國刑法第219條
（沒收之特例）
偽造之印章、印文或署押，不問屬於犯人與否，沒收之。
附表一：
偽造之宙廝實業有限公司、邑宜企業有限公司、瑞成光電科技股
份有限公司及凱尼科技有限公司之印章及各公司負責人印章各一
枚計八枚
附表二：
┌──┬───────┬───────┬───┬─────┐
│編號│ 名稱         │偽造印文      │ 數量 │備註      │
├──┼───────┼───────┼───┼─────┤
│ 一 │奔放公司訂購單│宙廝實業有限公│合計二│          │
│    │計十二紙      │司及負責人印文│十四枚│          │
├──┼───────┼───────┼───┼─────┤
│ 二 │宙廝實業有限公│宙廝實業有限公│合計二│          │
│    │司出貨單計十二│司及負責人印文│十四枚│          │
│    │紙            │              │      │          │
├──┼───────┼───────┼───┼─────┤
│ 三 │奔放公司訂購單│邑宜企業有限公│合計二│          │
│    │一紙          │司及負責人印文│枚    │          │
├──┼───────┼───────┼───┼─────┤
│ 四 │邑宜公司出（退│邑宜企業有限公│合計二│          │
│    │貨單）一紙    │司及負責人印文│枚    │          │
├──┼───────┼───────┼───┼─────┤
│ 五 │瑞成光電公司訂│瑞成光電科技股│合計二│          │
│    │購單十四紙    │份有限公司及負│十八枚│          │
│    │              │責人印文      │      │          │
├──┼───────┼───────┼───┼─────┤
│ 六 │奔放公司出貨單│瑞成光電科技股│合計二│          │
│    │十四紙        │份有限公司及負│十八枚│          │
│    │              │責人印文      │      │          │
├──┼───────┼───────┼───┼─────┤
│ 七 │凱尼公司訂購單│凱尼科技有限公│合計八│          │
│    │四紙          │司及負責人印文│枚    │          │
├──┼───────┼───────┼───┼─────┤
│ 八 │奔放公司出貨單│凱尼科技有限公│合計八│          │
│    │四紙          │司及負責人印文│枚    │          │
└──┴───────┴───────┴───┴─────┘
